【裁判字號】    89,台上,387
【裁判日期】    890217
【裁判案由】    請求質權移轉登記
【裁判全文】
最高法院民事判決                                八十九年度台上字第三八七號
    上  訴  人  大清營造股份有限公司
    法定代理人  傅傳宗
    訴訟代理人  李春生律師
    上  訴  人  高雄市政府國民住宅處
    法定代理人  蔣馥全
    訴訟代理人  湯阿根律師
                劉啟輝律師
                李昌明律師
右當事人間請求質權移轉登記事件，兩造對於中華民國八十七年九月二十八日台灣高
等法院高雄分院第二審更審判決（八十七年度重上更（一）字第二一號），各自提起
上訴，本院判決如左：
    主  文
原判決關於駁回上訴人大清營造股份有限公司其餘上訴及該訴訟費用部分廢棄，發回
台灣高等法院高雄分院。
上訴人高雄市政府國民住宅處之上訴駁回。
第三審訴訟費用除發回部分外，由上訴人高雄市政府國民住宅處負擔。
    理  由
本件上訴人高雄市政府國民住宅處法定代理人變更為蔣馥全，並經蔣馥全聲明承受訴
訟，核無不合，先予敘明。
次查本件上訴人大清營造股份有限公司（下稱大清公司）主張：訴外人四海工程有限
公司（下稱四海公司）以伊為保證人，於民國七十三年二月十日向對造高雄市政府國
民住宅處（下稱高雄國宅處）承攬高雄市旗津國宅社區土木建築工程（下稱系爭工程
），提供原判決附表（下稱附表）所示之定期存單四張、金額共新台幣（下同）二千
五百萬元予高雄國宅處設定權利質權，作為保證金，並向台中市第七信用合作社辦妥
權利質權設定登記。嗣因四海公司週轉不靈，伊乃與高雄國宅處簽訂工程附約書，而
以保證人之身分接續承建四海公司未竣系爭工程，代為履行承攬人之義務，於七十五
年六月二十四日取得使用執照。依民法第七百四十九條規定，於伊為主債務人四海公
司履行（清償）債務之限度內，高雄國宅處之債權已移轉予伊，自應將附表所載定期
存單之權利質權移轉予伊並交付該四張定期存單，以利伊之實行權利質權等情，求為
命高雄國宅處將附表所載定期存單之權利質權為移轉登記並交付該四張存單予伊之判
決。（第一審為大清公司敗訴之判決，大清公司提起上訴，原審於發回更審後就第一
審不利於大清公司之判決部分廢棄，改判命高雄國宅處應就附表權利質權中之五百萬
元部分辦理權利質權移轉登記予大清公司，並將定期存款單中之一張更改面額為五百
萬元後，交付大清公司，駁回大清公司其餘上訴。兩造各就其不利部分之判決，聲明
不服）。
上訴人高雄國宅處則以：兩造及四海公司於七十四年一月七日簽定系爭工程附約（下
稱附約），由對造大清公司承擔四海公司全部債之關係及法律地位，大清公司先前之
保證債務已為主債務所吸收而消滅，其履行未竣系爭工程乃盡主債務人之義務，非以
保證人之身分代四海公司履行。又對造逾期三一八‧五日完工，依約應給付違約金九
千八百二十八萬六千五百五十二元，以系爭保證金抵扣尚有不足，自不能請求伊為系
爭質權之移轉。況四海公司對伊之債權包括工程款及原繳之保證金，均經台灣高雄地
方法院（下稱高雄地院）以扣押命令禁止伊為清償，伊亦無從將系爭權利質權移轉與
對造等語，資為抗辯。
原審將第一審所為上訴人大清公司敗訴判決部分廢棄，改判上訴人高雄國宅處應將附
表所載定期存款單二千五百萬元之權利質權，就其中五百萬元部分辦理權利質權移轉
登記予大清公司，將其中一張定期存款單更改面額為五百萬元後交付大清公司，並駁
回上訴人大清公司其餘上訴，無非以：依附約第一條約定，大清公司係以主債務人身
分代替四海公司完成未竣系爭工程，而依附約第二、三條之約定，高雄國宅處並未免
除大清公司原負之保證人責任，大清公司乃因附約之簽訂兼具主債務人及保證人身分
。而保證人與主債務人歸屬於同一人時，因保證人有法定代位權，保證人之身分並不
當然消滅。是以大清公司主張其代四海公司履行未竣系爭工程，非以主債務人身分而
是以保證人之身分代為履行，以及高雄國宅處以大清公司為主債務人，其保證人之身
分已因混同而消滅之辯解，均不足採。高雄國宅處復辯稱依附約第七條約定，大清公
司同意伊直接將保證金返還四海公司，大清公司已拋棄保證人之代位權，為大清公司
所否認，高雄國宅處未能證明大清公司已拋棄保證人之代位權，其此部分辯解即不足
採。又依附約第七條約定，四海公司固得直接請求高雄國宅處返還保證金，然與本案
大清公司請求高雄國宅處移轉其對四海公司之債權擔保之權利質權，使大清公司取得
與高雄國宅處同一債權人之地位並不相同，而高雄地院扣押命令（七十三年九月二十
五日戟民執讓字第四三九○三號、七十三年十二月四日戟高民執讓字第五六○七三號
）所扣押者，為四海公司對高雄國宅處尚未領取之工程款及保證金債權，該案之債權
人為四海公司，債務人為高雄國宅處，與本案大清公司欲取代高雄國宅處債權人之地
位，成為四海公司之債權人，並不相同，從而高雄國宅處以系爭權利質權因高雄地院
之扣押而移轉不能之辯解，為不可採。按保證人向債權人為清償或其他消滅債務之行
為後，當然取代債權人之地位，得於其清償之限度內，行使原債權之權利，此觀民法
第七百四十九條規定自明。保證人既得代位行使該原債權，解釋上包括原債權之擔保
及其他從屬權利，即應一併移轉於保證人。系爭權利質權為高雄國宅處對四海公司之
擔保物權，揆諸上開說明，在大清公司以保證人地位代四海公司為清償債務之範圍內
，高雄國宅處有將其持有之系爭權利質權移轉予大清公司之義務。查兩造間於另案請
求給付工程款事件，因四海公司財務困難無法完工，造成逾期六十九‧五日，應付違
約金五百萬元，因大清公司代四海公司完成系爭工程，而由法院確定判決此筆工程遲
延違約金由高雄國宅處應給付大清公司之工程款中扣除，有台灣高等法院高雄分院八
十二年度重上更(二)字第二六號判決、最高法院八十五年度台上字第一二○八號裁定書
為憑（原判決誤植為「判決），此為大清公司基於保證人之身分代四海公司履行甚明
，高雄國宅處自應將對四海公司之五百萬元違約金債權移轉予大清公司，而此違約金
債權依投標須知第二十四條之約定，即為系爭質權所擔保之債權，則大清公司請求高
雄國宅處移轉五百萬元權利質權，自非無據，高雄國宅處應將此部分權利質權移轉登
記予大清公司，並將附表定期存款單中之一張面額改為五百萬元後，依民法第九百零
四條、第二百九十六條規定交付大清公司。其餘未竣工程大清公司既本於主債務人之
地位履行，自不得行使保證人之代位權，大清公司另主張因履行未竣工程而受有材料
損失二千八百七十七萬三千四百十一元部分，屬於大清公司以保證人之身分得對四海
公司求償之範疇，尚非大清公司代四海公司清償對高雄國宅處之債務，亦不得向高雄
國宅處行使法定代位請求權等詞，為其判斷基礎。
一、原判決關於駁回上訴人大清公司其餘上訴之上訴部分（即廢棄發回部分）：
查大清公司係以保證人之身分代四海公司完成未竣系爭工程，為兩造於請求給付工程
款事件所不爭，而四海公司因財務週轉困難，工程停頓至全部工程遲延完工所應支付
之違約金，以及工程保固款、修繕費等已由高雄國宅處應支付予大清公司之工程款中
扣除等情，為台灣高等法院高雄分院八十二年度重上更（二）字第二六號、本院八十
五年度台上字第一二○八號民事確定裁判認定之事實（見本院八十七年度台上字第六
四四號卷，第二二至三二頁）。果爾？大清公司主張其係以保證人，而非以主債務人
身分完成系爭未竣工程，是否全無足採？原判決以大清公司係基於主債務人之地位履
行未竣系爭工程，而遽為與上開確定裁判不同之認定，即有可議。又按保證人向債權
人為清償後，於其清償之限度內，承受債權人對於主債務人之債權，民法第七百四十
九條定有明文。從而，保證人於得代位行使原債權之範圍內，解釋上原債權之擔保及
其他從屬權利，即應一併移轉於保證人，殊不因債權人於該受償限度內，對主債務人
已喪失其債權之請求權而影響該代位權之存在。再依投標須知第二十四條，工程保證
金得按四海公司完成工程之進度分四期返還，如四海公司無力完成系爭工程或違約時
，高雄國宅處得動用保證金以維持工程之進行（見第一審卷，第十八頁）規定觀之，
四海公司提供設定系爭權利質權予高雄國宅處之附表四張定期存款單，乃為四海公司
履行系爭工程契約之擔保自明。系爭未竣工程已由大清公司完工，為原審認定之事實
，則依前開說明，作為擔保之系爭權利質權，於大清公司完工之範圍內，似亦應隨同
移轉予大清公司。原審以附約第一條大清公司概括承受四海公司之權利義務，即遽行
認定大清公司代四海公司完成之未竣工程部分，係基於主債務人之地位而非保證人之
地位為履行，不得行使保證人之代位權，而為不利於大清公司之判決，自嫌速斷。上
訴論旨，指摘此部分原判決不當，求予廢棄，非無理由。
二、原判決關於命上訴人高雄國宅處應將對四海公司就附表所載定期存款單二千五百
萬元之權利質權，就其中五百萬元部分辦理權利質權移轉登記與大清公司，並將所持
上開定期存款單中之一張更改面額，將面額五百萬元之定期存款單交付予大清公司之
上訴部分（即駁回高雄國宅處上訴部分）：
原審以上開理由就此部分為上訴人高雄國宅處敗訴之判決，經核於法並無違誤。上訴
意旨，就原審採證、認事及解釋契約職權之行使，指摘原判決不利於其部分為不當，
求予廢棄，非有理由。
據上論結，本件上訴人大清公司上訴為有理由，上訴人高雄國宅處上訴為無理由。依
民事訴訟法第四百七十七條第一項、第四百七十八條第一項、第四百八十一條、第四
百四十九條第一項、第七十八條，判決如主文。
中      華      民      國    八十九    年      二      月      十七    日
                              最高法院民事第六庭
                                  審判長法官  朱  錦  娟
                                        法官  蘇  茂  秋
                                        法官  蘇  達  志
                                        法官  顏  南  全
                                        法官  陳  碧  玉
      右正本證明與原本無異
                                              書  記  官
中      華      民      國    八十九    年      三      月      二      日
                                                                        ｖ


司法院資訊處製作；財團法人民間司法改革基金會備份。
